【裁判字號】    98,簡,101
【裁判日期】    981120
【裁判案由】    醫療法
【裁判全文】
臺中高等行政法院判決
                                       98年度簡字第101號
原      告  甲○○
被      告  臺中市政府
代  表  人  乙○○
訴訟代理人  丙○○
上列當事人間因醫療法事件，原告不服行政院衛生署中華民國98
年7月2日衛署訴字第0980013351號訴願決定，提起行政訴訟。本
院判決如下︰
    主  文
原告之訴駁回。
訴訟費用由原告負擔。
    事實及理由
一、事實概要：緣原告係台中市「源鴻中醫診所」負責醫師，其
    因於民國（下同）97年12月4日在電腦網路（http：//tw.my
    blog.yahoo.com/rznvlozas）刊登載有「源鴻中醫診所‧‧
    ‧各種痠麻疼痛舊疾最新療法、沒有動手術的負擔、卻有動
    手術的療效‧‧‧最新文章小針刀療法‧‧‧小針刀療法是
    一種介於手術方法和非手術療法之間的閉合性鬆解術‧‧‧
    小針刀療法適應症：肩頸痠痛、腰背痛、膝蓋無法彎曲、五
    十肩、網球肘、板機指‧‧‧一切痠麻疼痛僵直、急性損傷
    、慢性勞損，試過各種療法經久不癒者‧‧‧」等文詞之廣
    告，經台台北市政府衛生局查獲，移由被告所屬衛生局查證
    認其內容涉及誇張，屬違規醫療廣告，被告乃以原告違反醫
    療法第85條第3項規定，依同法第103條第1項第1款規定，於
    98年3月31日以府授衛醫字第0980077358號裁處分書處新台
    幣（下同）10萬元罰鍰。原告不服，提起訴願遭駁回，遂提
    起本件行政訴訟。
二、本件原告主張：
    (一)小針刀療法源於1976年，有許多臨床實證以及相關學術論
      文可以證明，此技術發展數十年，稱之「行之有年」並無
      不妥。其在最近才由國外引進國內，知道此療法之人也不
      多，因此對於國內民眾而言確實是新療法，並無任何矛盾
      之處。縱使廣告詞有所矛盾，也無違反法令。
    (二)小針刀療法於1988年獲得第27屆尤卡里世界發明博覽會金
      獎，到了2004年台灣等15個國家和地區相繼成立了針刀醫
      學會，2006年針刀醫學已經產生了很大的經濟效益和社會
      效益，是中醫現代化的成功範例之一，小針刀療法確有其
      治療之效果，國內外已有相當多的成功案例，在大陸漸漸
      成為主流療法之一，不可因為對此療法不熟悉就抹滅掉其
      證據確鑿的治療效果。在台灣也有人開研討會，慢慢為大
      家所研究、接受，並有人申請專利，並使用「應用於微創
      手術之小針刀」之名稱。
    (三)就時間點而言，被南投縣政府於97年11月5日取締之網站
      （http：//herby.ycm.tw/‧‧‧）其設立時間為97年8月
      5日，而此次被取締之網站（http：//tw.myblog.yahoo.
      c o m/‧‧‧）建立之時間為97年5月12日，在上次被取
      締前兩個網站均已設置，兩個網站雖然網址、刊載日期及
      內容均不同，但設立主旨均在述說小針刀療法之療效。由
      於原告不諳法令，所用言詞不覺已經觸法。在97年11月19
      日政府派員輔導原告僅針對南投縣政府於97年11月5日取
      締之網站所涉及違法之廣告做輔導，原告並已撤除涉及違
      規之字句，但輔導員並未對原告所刊出之所有相關廣告進
      行輔導，導致原告重複被處罰，此輔導員及負責調查網站
      人員顯有失職等情。並聲明求為判決撤銷訴願決定及原處
      分，並確認台中市政府98年3月31日府授衛醫字第0980077
      358號行政處分無效。
三、被告則以：
    (一)本案經台北市政府衛生局以98年1月16日北市衛醫護字第
      09830382800號函移送被告所屬衛生局辦理，並經原告於
      98年3月19日至被告所屬衛生局說明陳述委託刊登系爭廣
      告紀錄在卷。
    (二)按原告爭辯理由一、二爭辯略為：以因近年引進國內、國
      人大不知悉此療法、相較於針灸、藥草為最新療法為由，
      原告認為本案刊登小針刀為最新療法並無不妥，然又提及
      小針刀法係緣於1976年，顯見爭辯內容前後矛盾。次查原
      告無法提供相關文獻證實小針刀法為最新醫學療法，足見
      系爭廣告誇大不實，原告所訴顯無理由。
    (三)按原告爭辯理由三、四爭辯略為：衛生局稽查員於97年11
      月19日因網際網路（網址http//herby.ycm.tw）上刊載醫
      療廣告涉及違規，稽查源鴻中醫診所時，僅針對上開網址
      上違規廣告輔導、裁處，未提及原告另一網際網路網站(
      網址：http: //tw. myblog.yahoo.com/rznvlo zas）一
      併告知、輔導，以導致原告二次誤觸法規。查被告97年12
      月1日府授衛醫字第0970289651號裁處書，明列原告所犯
      法規、違規事實內容，案經被告所屬衛生局稽查員於97年
      11月19日確認刊登事實、輔導原告相關醫療法規定並由原
      告簽章具結；醫師執業於義務上本應熟稔相關執業法規，
      並對所委託刊登醫療廣告善盡管理之責，今原告以不諳法
      規、不知另一網站也逾越規範，實為推諉之詞。
    (四)依行政院衛生署97年10月9日衛署醫字第0970215445號函
      釋規定，被告所屬衛生局於97年11月19日即已輔導原告應
      將違規廣告移除，而原告未善盡管理之責，管理其所有委
      登之醫療廣告，被告再據台北市政府衛生局查獲廣告內容
      ，依上開及醫療法相關規定裁處並無不妥，可見原告所訴
      不足採據。
    (五)本案經被告審酌結果，均符合行政程序法之各項規定，依
      法處分並無不當等語，資為抗辯。並聲明求為判決駁回原
      告之訴。
四、兩造之爭點：(一)系爭廣告是否違反醫療法第85條規定？(二)被
    告之罰鍰處分，有無違反一事不二罰之原則？經查：
    (一)按「醫療機構以網際網路提供之資訊，除有第103條第2項
      各款所定情形外，不受第1項所定內容範圍之限制，其管
      理辦法由中央主管機關定之。」、「有下列情形之一者，
      處新臺幣5萬元以上25萬元以下罰鍰：1、違反‧‧‧第85
      條‧‧‧規定‧‧‧。醫療廣告違反第85條、第86條規定
      或擅自變更核准內容者，除依前項規定處罰外，其有下列
      情形之一者，得處1個月以上1年以下停業處分或廢止其開
      業執照，並由中央主管機關吊銷其負責醫師之醫師證書1
      年：1、內容虛偽、誇張、歪曲事實或有傷風化。‧‧‧
      」分別為醫療法第85條第3項、第103條第1項第1款及第2
      項第1款所明定。
    (二)經查本件原告於97年12月4日在電腦網路（http：//tw.my
      blog.yahoo.com/rznvlozas）刊登載有「源鴻中醫診所‧
      ‧‧各種痠麻疼痛舊疾最新療法沒有動手術的負擔卻有動
      手術的療效‧‧‧最新文章小針刀療法‧‧‧小針刀療法
      是一種介於手術方法和非手術療法之間的閉合性鬆解術‧
      ‧‧小針刀療法適應症：肩頸痠痛、腰背痛、膝蓋無法彎
      曲、五十肩、網球肘、板機指‧‧‧一切痠麻疼痛僵直、
      急性損傷、慢性勞損，試過各種療法經久不癒者‧‧‧」
      等文詞之廣告，經被告所屬衛生局人員於98年3月19日約
      詢原告，原告已坦承委刊系爭廣告，此有系爭廣告及被告
      所屬衛生局談話紀要影本附卷可稽（見本院卷第63頁至第
      68頁），被告以其內容涉及誇張，有違反醫療法第85條第
      3項規定之情事，而依同法第103條第1項第1款規定，予以
      裁處10萬元罰鍰，揆諸上開規定，原處分並無違誤。
    (三)原告主張此為97年間所委託製作之網頁，為同一主題（小
      針刀），同時間製作，被告卻分段罰、連續罰，違反一事
      不二罰原則云云，查本件原告前雖曾於97年11月5日遭南
      投縣政府衛生局查獲於電腦網路（http：//herby.tcm.tw
      /‧‧‧）刊登「您的酸痛麻痺一直醫不好嗎？小針療法
      免開刀，一針病除‧‧‧」廣告，經被告所屬衛生局於97
      年11月19日約詢原告，除輔導及告知其已違規，被告並以
      97年12月1日府授衛醫字第0970289651號裁處書處原告6萬
      元罰鍰，有臺中市衛生局稽查工做紀錄表、臺中市政府97
      年12月1日府授衛醫字第0970289651號裁處書在卷可參（
      見本院卷第76頁、第77頁）；而本件系爭違規廣告係台北
      市政府衛生局於97年12月4日在奇摩部落格（http：//tw.
      myblog.yahoo.com/‧‧‧）查獲，兩者網址及刊載日期
      均非相同，所登內容亦不盡相同，係屬另件違反規定之行
      為，被告予裁罰，自無違反一事不二罰原則之情事，原告
      上開主張並無可採。
五、綜上所述，原告主張尚非可採。本件原處分以原告所刊登上
    醫療廣告內容涉及誇張，屬違規醫療廣告，依醫療法第103
    條第1項第1款規定，處原告10萬元罰鍰，並無違誤，訴願決
    定予以維持，亦無不合。原告訴請撤銷，為無理由，應予駁
    回。又確認行政處分無效之訴訟，須已向原處分機關請求確
    認其無效未被允許，或經請求於30日內不為確答者，始得提
    起之，為行政訴訟法第6條第2項所明定。而依本件卷內資料
    ，原告並未以系爭被告98年3月31日府授衛醫字第098007735
    8號裁處書有無效之原因，向被告請求確認該處分無效，即
    原告並未踐行向原處分機關請求確認其無效未被允許，或有
    經請求於30日內不為確答之程序，難認合法，原告併請求確
    認台中市政府98年3月31日府授衛醫字第0980077358號行政
    處分無效，自非合法，原應以裁定駁回，併於本件判決駁回
    之。再本件為簡易事件，爰不經言詞辯論逕為判決。
六、據上論結，本件原告之訴為無理由，依行政訴訟法第233條
    第1項、第236條、第195條第1項後段、第98條第1項前段，
    判決如主文。
中    華    民    國    98    年    11    月    20    日
                臺中高等行政法院第三庭
                                法  官  莊  金  昌
以上正本證明與原本無異。
如不服本判決，應於判決送達後20日內，以本訴訟事件所涉及之
法律見解具有原則性者，始得向本院提出上訴狀並表明上訴理由
，經最高行政法院許可，否則不得上訴；如於本判決宣示後送達
前提起上訴者，應於判決送達後20日內補提上訴理由書（均應依
對造人數提出繕本）。
中    華    民    國    98    年    11    月    20    日
                                書記官  林  昱  妏


司法院資訊處製作；財團法人民間司法改革基金會備份。
